臺灣高等法院刑事判決
108年度交上訴字第232號
上  訴  人  
即  被  告  何俊賢  




上列上訴人因公共危險等案件，不服臺灣新北地方法院108年度
審交訴字第111號，中華民國108年10月29日第一審判決（起訴案
號：臺灣新北地方檢察署108年度調偵字第702號），提起上訴，
本院判決如下：
    主  文
上訴駁回。
    事  實
一、何俊賢前因施用毒品案件，經臺灣臺北地方法院以105 年度
    簡字第2274號刑事簡易判決判處有期徒刑3 月確定，於民國
    107 年4 月20日執行完畢出監。其明知自身機車駕駛執照業
    經註銷，仍於107 年8 月13日17時29分許，騎乘車牌號碼00
     0-000 號普通重型機車，沿新北市新莊區大觀街往新海橋
    方向行駛，行經該路段與景德路交岔路口處，本應注意機車
    行駛至交岔路口，其行進應遵守燈光號誌，且依當時天候為
    晴天、有日間自然光線、柏油路面乾燥無缺陷、無障礙物、
    視距良好等情況，並無不能注意之情事，竟疏未注意及此，
    而貿然闖越紅燈號誌直行，適有戴素卿騎乘車牌號碼000-00
    0號普通重型機車，沿景德路往大觀街42巷行駛至此，兩車
    因而發生碰撞，致戴素卿人車倒地，而受有左側橈骨閉鎖性
    骨折、頭部損傷、左側踝部擦傷之傷害（過失傷害部分，業
    據其撤回上訴已確定）。詎何俊賢於肇事後，基於肇事逃逸
    之犯意，未對戴素卿施以任何照料措施，亦未報警或通知救
    護人員到場處理，更未留下任何姓名、住址等聯絡方式，即
    騎乘上開機車逃離現場。嗣警方據報後前往現場處理，並調
    閱現場監視器錄影畫面察看，始循線查知上情。
二、案經戴素卿訴由新北市政府警察局新莊分局（下稱新莊分局
    ）報告臺灣新北地方檢察署（下稱新北地檢署）檢察官偵查
    後提起公訴。
    理  由
壹、程序方面
一、被告經原審法院以108年度審交訴字第111號判決，判處被告
    犯過失傷害罪及肇事逃逸罪，被告不服全部提起上訴，於本
    院準備程序中被告就過失傷害罪部分撤回上訴，有本院準備
    程序筆錄及被告撤回上訴書在卷（本院卷第50、55頁）可考
    ，是本院審理之範圍應以肇事逃逸罪部分為限，合先敘明。
二、按被告以外之人於審判外之陳述，雖不符刑事訴訟法第159 
    條之1 至第159 條之4 之規定，然經當事人於審判程序同意
    作為證據，法院審酌該言詞陳述或書面陳述作成時之情況，
    認為適當者，亦得為證據；當事人、代理人或辯護人於法院
    調查證據時，知有刑事訴訟法第159條第1 項不得為證據之
    情形，而未於言詞辯論終結前聲明異議者，視為有前項之同
    意，刑事訴訟法第159 條之5 定有明文。經查，檢察官、上
    訴人即被告何俊賢（下稱被告）於本院準備程序中對本案之
    供述證據均同意有證據能力（本院卷第50頁）；被告於本院
    審判程序中經合法傳喚無正當理由未到庭，檢察官於本院審
    判程序中對本案之供述證據均不爭執其證據能力（本院卷第
    80、81頁），審酌本案供述證據資料作成時之情況，核無違
    法取證或其他瑕疵，證明力亦無明顯過低之情形，認為以之
    作為證據為適當，依刑事訴訟法第159 條之5 規定，自均得
    作為證據。
三、至於非供述證據部分，檢察官於本院均不爭執其證據能力，
    被告於原審亦不爭執其證據能力，復均查無違反法定程序取
    得或其他不得作為證據之情形，且經本院於審理期日提示予
    檢察官而為合法調查，應認均有證據能力。
貳、實體方面
一、認定犯罪事實所依憑之證據及理由
    被告經本院合法傳喚無正當理由未於審理時到庭，據其於本
    院準備程序時之陳述，固不否認有與告訴人戴素卿於上揭交
    岔路口發生碰撞等情，惟矢口否認有何肇事逃逸之意圖，辯
    稱：當時是上下班，車輛壅塞，伊先過橋以免發生事故，但
    伊當天離開不到三分鐘後，又回到現場云云。經查：
  ㈠被告與告訴人有於如事實所示之時、地發生碰撞，於發生碰
    撞致告訴人倒地受傷後，被告未對告訴人施以任何照料措施
    ，亦未報警或通知救護人員到場處理，更未留下任何姓名、
    住址等聯絡方式，即騎乘機車離去等情，業據被告於警詢、
    偵查、原審均坦承（新北地檢署107年度偵字第33120號卷第
    12、13、82頁、原審卷第80、86頁）在卷，且有告訴人之診
    斷證明書、車禍現場監視器錄影翻拍畫面照片暨現場照片共
    25張、新北市政府警察局新莊分局新莊交通分隊道路交通事
    故現場圖、道路交通事故調查報告表（一）（二）、當事人
    酒精測定紀錄表、自首情形記錄表、新北市政府警察局舉發
    違反道路交通管理事件通知單各1 份在卷（同上卷第17至34
    、35至51頁）可稽，是此部分之事實，首堪認定。
  ㈡被告雖辯稱其有返回案發現場，無肇逃之意圖云云，惟按駕
    駛汽車，本屬具有一定危險的行為，但因在現代社會生活中
    ，已經難以或缺，爰予容忍，乃設有種種汽車駕駛的交通規
    則，藉此遵守、產生互信，而能彼此安全，學理上稱為信賴
    保護原則。然而，人類雖是理性的動物，但不一定都完全依
    照邏輯過生活，違規者，依然所在多有，現實生活中，自不
    免發生車禍，滋生諸多社會問題，社會大眾對於駕車肇事逃
    逸，咸認「罪惡重大」，故於88年4月間，仿德國刑法第142
    條設計規範，增定刑法第185條之4「駕駛動力交通工具肇事
    ，致人死傷而逃逸」罪，屬抽象危險犯，據立法說明，目的
    在於「維護交通安全，加強救護，減少被害人之死傷，促使
    駕駛人於肇事後，能對被害人即時救護」，課以肇事者在場
    及救護的義務。可見本罪所保護的法益，除維護各參與交通
    的眾人往來安全、避免事端擴大，和立即對於車禍受傷人員
    ，採取救護、求援行動，以降低受傷程度外，還含有釐清肇
    事責任的歸屬，及確保被害人的民事求償權功能，兼顧社會
    與個人的重疊性權益保障。考諸此肇事遺棄（逃逸）罪，最
    重要之點，乃是在於「逃逸」的禁止，若未等待警方人員到
    場處理，或無獲得他方人員同意，或不留下日後可以聯繫的
    資料，就逕自離開現場（含離去後折返，卻沒表明肇事身分
    ），均屬逃逸的作為（最高法院104年度台上字第2570號判
    決意旨參照）。查被告因闖紅燈而與告訴人發生碰撞並致告
    訴人倒地後，仍牽起其騎乘之CNP-791號普通重型機車，並
    逕行從大觀街進入新海橋往板橋方向行駛，並於同日17時31
    分騎乘該車再沿新海橋往新莊方向行駛至大觀街與新莊路口
    ，又於同日17時34分沿新海橋往板橋方向行駛，有監視器畫
    面在卷（前揭偵查卷第19至31頁）可考，且上情均為被告於
    警詢中所肯認（同上卷第15、16頁），是依卷內事證，被告
    既明知告訴人因其之過失碰撞有倒地受傷之情事，已屬肇事
    ，仍未予以救助、等待警方人員到場處理，亦無獲得他方人
    員同意、留下日後可以聯繫的資料，即逕自離開現場，自屬
    逃逸，其所為已足以妨害肇事責任之釐清及告訴人民事求償
    權之保障，揆諸上開說明，自不影響其肇事逃逸罪責之成立
    。被告前揭辯稱，自不足為被告有利之認定。
  ㈢綜上，本件事證明確，被告前開肇事逃逸之犯行洵堪認定，
    應依法論科。
二、核被告所為，係犯刑法第185 條之4駕駛動力交通工具肇事
    致人傷害而逃逸罪。又被告有事實欄所載之科刑及執行紀錄
    ，此觀卷附本院被告前案紀錄表1 份即明，其於前述執行完
    畢5 年內，故意再犯本案肇事逃逸罪部分而構成累犯，然核
    前案類型為施用毒品案件，該犯罪之罪名、情節、侵害法益
    等面向，概與本案肇事逃逸罪間欠缺關聯性或加重處罰之必
    要性，復參照司法院釋字第775 號解釋意旨，認尚無援引累
    犯規定加重其刑之確切事由，爰不予加重其刑。
三、原審以被告犯肇事逃逸罪，犯罪事證明確，依刑法第185條
    之4之規定，並依司法院釋字第775號解釋意旨，敘明已考量
    被告肇事逃逸之累犯及犯罪情節，而裁量不予加重最低本刑
    ，並審酌被告未能確實遵守交通規則，因而造成本件交通事
    故，又肇事後未照料受有傷勢之告訴人，亦未通報警方、救
    護人員到場實施救護，反而逕自騎車離開現場，均有不該，
    而被告案發後已坦承犯行，犯罪後態度勉可，其造成告訴人
    受有傷勢部分，雙方已於108 年7 月30日在原審法院成立調
    解，惟迄今未依調解條款履行（原審卷第99頁）致告訴人無
    從獲取任何賠償款項，另參酌被告之素行、教育程度、家庭
    經濟狀況、職業等一切情狀，量處被告有期徒刑1年2月。原
    審認事用法，均核無不合，量刑亦屬妥適。被告上訴意旨，
    仍執前詞否認有肇事逃逸罪之犯行，自無足採，理由已見前
    述；至被告上訴另請求輕判並稱願意履行調解條件云云，惟
    按量刑之輕重，係屬事實審法院得依職權自由裁量之事項，
    苟已斟酌刑法第57條各款所列情狀，而未逾越法定刑度，不
    得遽指為違法。原判決關於科刑部分，業於理由內具體說明
    其審酌之依據及理由，係基於行為人之責任基礎，斟酌刑法
    第57條所列情狀，而為刑之量定，既未逾越法定刑度，亦無
    裁量權濫用或輕重失衡之情形。次按肇事逃逸罪之犯罪情節
    輕重容有重大差異可能，其中有犯罪情節輕微者，例如被害
    人所受傷害輕微，並無急需就醫之必要，或其他對102年系
    爭規定所欲保護之法益侵害甚微之相類情形；或被害人並非
    無自救力，且肇事者於逃逸後一定密接時間內，返回現場實
    施救護或為其他必要措施，抑或肇事者雖離開現場，但立即
    通知警察機關或委請其他第三人，代為實施救護或為其他必
    要措施，或有其他相類後續行為有助於維護所欲保護法益之
    情形。102年修正公布之刑法第185條之4規定，一律以1年以
    上7年以下有期徒刑為其法定刑，致對犯罪情節輕微者無從
    為易科罰金之宣告，對此等情節輕微個案構成顯然過苛之處
    罰，於此範圍內，不符憲法罪刑相當原則，與憲法第23條比
    例原則有違（司法院釋字第777號解釋理由書及解釋文可資
    參照）。觀諸被告於本案所為，其闖紅燈擦撞告訴人，致其
    倒地失去意識，被告又未協助救護逕自逃逸，亦未立即通知
    警察機關或委請其他第三人，代為實施救護或為其他必要措
    施，行為之惡性非輕。是依前開說明，本案並無情節輕微而
    對被告構成顯然過苛之處罰之情，未違反罪刑相當原則，又
    本案別無其他法定減輕事由，原審參酌前開情事，量定之刑
    即無違法或不當情事，上訴意旨另指摘原判決量刑不當云云
    ，亦無理由。綜上，被告上訴意旨為無理由，應予駁回。
四、被告經本院合法傳喚無正當理由未到庭，爰不待其陳述，逕
    行判決。
據上論斷，應依刑事訴訟法第371條、第368條，判決如主文。
本案經檢察官張啓聰提起公訴，檢察官劉斐玲到庭執行職務。
中    華    民    國    109   年    3     月    10    日
                  刑事第十一庭  審判長法  官  楊力進
                                      法  官  雷淑雯
                                      法  官  許文章
以上正本證明與原本無異。
如不服本判決，應於收受送達後20日內向本院提出上訴書狀，其
未敘述上訴之理由者並得於提起上訴後20日內向本院補提理由書
（均須按他造當事人之人數附繕本）「切勿逕送上級法院」。
                                      書記官  范家瑜
中    華    民    國    109   年    3     月    10    日